【裁判字號】    99,上易,1949
【裁判日期】    991012
【裁判案由】    竊盜
【裁判全文】
臺灣高等法院刑事判決                99年度上易字第1949號
上  訴  人  臺灣臺北地方法院檢察署檢察官
被      告  甲○○○ ○○○ .
上列上訴人因被告竊盜案件，不服臺灣臺北地方法院99年度易字
第1703號，中華民國99年7月22日第一審判決（起訴案號：臺灣
臺北地方法院檢察署98年度偵緝字第2009號），提起上訴，本院
判決如下：
    主  文
上訴駁回。
    理  由
一、公訴意旨略謂：被告甲○○○ ○○○ ○○○（中文姓名：范氏舒，越
    南籍）為受僱於告訴人乙○○位於台北市○○區○○路2段
    159 號2樓住所之外勞，竟意圖為自己不法之所有，於民國
    98年2 月9日中午前某時，趁告訴人不在家之際，竊取告訴
    人所有之Sony Ericsson行動電話1支（下稱系爭手機）、
    Sony數位相機1個（下稱系爭相機）、新臺幣（下同）2萬元
    ，得手後，即逃離受雇處，行方不明，因認被告涉犯刑法第
    320條第1項竊盜罪嫌等語。
二、按犯罪事實應依證據認定之，無證據不得認定犯罪事實，刑
    事訴訟法第154條第2項定有明文。而事實之認定，應憑證據
    ，如未發現相當證據或證據不足以證明，自不能以推測或擬
    制之方法，為裁判基礎；再認定不利於被告之事實，須依積
    極證據，苟積極證據不足為不利於被告事實之認定時，即應
    為有利於被告之認定，更不必有何有利之證據（最高法院30
    年度上字第816號判例參照）。又所謂「積極證據足以為不
    利被告事實之認定」係指據為訴訟上證明之全盤證據資料，
    在客觀上已達於通常一般之人均不致於有所懷疑，而得確信
    被告確曾犯罪之程度，若未達到此一程度，而有合理懷疑之
    存在時，即無從為有罪之認定（最高法院40年臺上字第86號
    、76年臺上字第4986號判例參照），故刑事訴訟上證明資料
    ，無論其為直接或間接證據，均須達於通常一般之人均不致
    有所懷疑，而得確信其為真實之程度，始得據為有罪之認定
    ，若其關於被告是否犯罪之證明未能達此程度，而有合理懷
    疑之存在，致使無從形成有罪之確信，根據「罪證有疑，利
    於被告」之證據法則，即不得遽為不利被告之認定。又以情
    況證據（即間接證據）斷罪時，尤須基於該證據在直接關係
    上所可證明之他項情況事實，本乎推理作用足以確證被告有
    罪，方為合法，不得徒憑主觀上之推想，將一般經驗上有利
    被告之其他合理情況逕予排除。末按告訴人之告訴，係以使
    被告受刑事訴追為目的，是其陳述是否與事實相符，仍應調
    查其他證據以資審認（最高法院52年臺上字第1300號判例參
    照）。
三、本件下述本院作為判斷依據之有關傳聞證據部分，當事人不
    爭執證據能力，於本件言詞辯論終結前亦未聲明異議，本院
    審酌該等證據作成及取得時之情況認為適當，均無不宜作為
    證據之情事，依刑事訴訟法第159條之5第2項規定，均得作
    為證據。
四、本件公訴人認被告涉犯竊盜罪嫌，無非係以告訴人乙○○之
    指述及被告於偵查中辯稱告訴人失竊物品是小偷偷的等語，
    與臺北市政府警察局中正第一分局函覆告訴人住宅失竊物品
    內容不符乙節為其主要論據。訊據被告堅詞否認有何竊盜犯
    行，辯稱：伊自雇主家逃跑是不對的，但沒有偷系爭手機、
    相機及現金2萬元等語。經查：
（一）被告經行政院勞工委員會核准聘僱來臺，約自97年6月間
      起至98年2月9日止擅自離去期間，與告訴人、告訴人之夫
      及3位子女等人同住位於臺北市○○區○○路2段159號2樓
      之居所等節，業經告訴人證述明確，復為被告所不爭執，
      並有行政院勞工委員會聘僱許可函文及名冊在卷可佐，此
      部分情節堪以認定。
（二）證人即告訴人乙○○於原審審理中證述：「我於98年過年
      元宵節前一天凌晨回到中華路居處，被告1個人比我早1到
      3 天回家，那幾天白天就只有被告1個人在家，元宵節當
      日中午我從臺北婆家打電話回家，家裡沒有人接聽，就發
      現被告不在家裡，我當天回家先清查被告護照不在，確定
      被告是離開了，我才開始清查家裡的東西，第一時間去看
      大衣口袋的現金，就沒看到了，事後我打很多通電話聯絡
      被告，被告都不接。因為東西不翼而飛，其他的家人也不
      會拿，最近搬家也沒有尋獲，我們也沒有外出旅行帶系爭
      相機出門，而且我有請被告尋找系爭手機，如果她沒有拿
      的話，也不需要逃跑，讓我覺得她是害怕找不到東西給我
      ，而逃跑的」等語，其於本院訊問時亦稱：「我回花蓮以
      前我已發現相機、手機已經不見了，我有告知被告要把這
      些東西找出來」（見本院卷第24頁），則依告訴人所述，
      其相機、手機及現金係不同時間發現不見，然告訴人並無
      法確認系爭相機、手機之失竊時間，僅稱：「系爭相機及
      手機在97年9月28日住宅遭竊之後都還有在使用，現金領
      款情形如提出的存摺明細，失竊時間是我回花蓮這段期間
      」、「最後1次查看大衣裡面現金是在除夕前，現金大約2
      萬元左右，沒有仔細去數，我多久去拿現金不一定」等語
      ，對於被竊現金金額究係多少，亦無法確認。且告訴人復
      未親自見聞系爭手機、相機及現金遭竊經過，亦未證述有
      目睹被告竊取上開物品之犯行，自難僅憑證人臆測之詞，
      遽認被告確有公訴人所指竊盜犯行。
（三）再者，告訴人於原審審理中同證述：系爭手機與小孩使用
      舊型手機同放在餐廳酒櫃裡，系爭相機則與3台舊相機及1
      台DV放在房間的五斗櫃裡，平日有將物品放置定位的習慣
      ，被告會協助收納物品歸回原位，所以被告知道系爭手機
      、相機擺放位置，現金裝在信封放在衣櫃最裡面大衣口袋
      內，被告及家人都不知道現金存放位置等語，故上開物品
      既係由告訴人自行使用及存放，被告僅偶而協助歸位，且
      被告受雇來臺的工作係擔任照護告訴人之父之家庭監護工
      ，本不負有監視、保管家中物品之責，被告無法向告訴人
      交代物品去向，無悖於情理，自不得以被告曾協助處理家
      務有接觸上開物品之機會或其事後無法代為覓得系爭手機
      之情，逕認被告有竊盜之犯行。又告訴人證述：除了系爭
      相機、手機外，其他相機及手機還在，另放系爭相機的櫃
      子就是在放現金的同一房間內，該房間不會上鎖，是用來
      放東西的等語，故依現場物品保存情狀，可知置於同處其
      他財物並無併同遺失情形，按手機或相機機體體積不大，
      且日常生活使用機率頻繁，外出攜之在身，稍不留意，本
      極容易遺落他處，又零用現金除另設簿逐筆登帳，或經常
      例行性檢視默記明細，究於何時用磐或餘額多寡，本難期
      記憶明確無誤，故告訴人物品或現金固然去向不明，然有
      可能是遺失他處或另有支用、他放之情，縱係遭他人取走
      ，亦不能全然排除是被告以外之他人所為之可能性。此外
      ，經公訴人調得被告使用門號0000000000號於98年4月間
      起插卡使用手機序號、相關通聯紀錄及門號申請書等紀錄
      文書，可知該門號確係被告於94年6月14日以自己名義申
      辦，另核該門號曾使用手機及所搭配使用門號用戶資料，
      或係被告親人或同為越南籍人士，亦查無與告訴人失落手
      機或門號有關聯性之事證，自無以認定被告有於行竊後處
      分贓物之情，益徵被告辯稱未拿取系爭手機乙情非虛。是
      以，本件尚不能單憑告訴人上開證言，得確信被告有竊取
      上揭財物之情。
（四）另告訴人上址住宅固於97年9月28日遭外人侵入失竊財物
      ，又其所申報損失財物中並無手機、相機等物，該案仍未
      破獲乙節，有臺北市政府警察局中正第一分局98年12月23
      日北市警中正二分刑字第09831757000號在卷可佐，此節
      亦據告訴人前開證述該次失竊後仍有使用系爭相機、手機
      之情相符，可以認定。而被告於偵查中所稱：「系爭手機
      、相機是小偷偷的，不是我拿的」等語，所述失去財物原
      因固與上開情狀未符，惟按積極證據不足證明犯罪事實時
      ，被告之抗辯或反證縱屬虛偽，仍不能以此資為積極證據
      應予採信之理由（最高法院30年上字第482號判例意旨參
      照），查該次竊案距本件告訴人於98年2月9日發現財物失
      竊，期間已間隔4月以上，該案失竊財物清單內容與本件
      被告是否有竊盜犯行，其間並無明顯關聯性，此外，被告
      受雇工作內容並不包括為雇主監督保管家中財物，本難以
      期待其確悉告訴人失物流向並依示尋獲，另本件亦不能排
      除告訴人財物係遺落他處或遭被告以外他人取得之情，均
      如前所述，故縱認被告所辯情詞與公訴人所舉此開情狀不
      符，揆諸前開判例意旨，仍不足以資為被告有竊盜犯行之
      間接證據，而為不利於被告之認定。
（五）至於被告雖於98年2月9日元宵節當日自告訴人存放相機及
      現金之房間盒子內取走自己護照，並且不告而別，經告訴
      人多方聯繫未果，復未依限返回越南，嗣逾期滯境始為警
      緝獲等節，此為被告不爭執，惟外籍勞工來臺居留工作，
      逃逸在外逾期不歸國，原因多端，或因許可時間屆至冀圖
      展期居留未果另赴他處自覓工作，或與雇主間相處生隙欲
      躲避他處，而被告就此先後稱以：「因為工作時間快到，
      所以我就逃逸」、「告訴人要我一定要找系爭手機、相機
      出來，如果找不出來，我不能走。我從花蓮回來後，告訴
      人又叫我找，壓力很大，很害怕，所以我就走了」等語（
      見偵緝卷5、25頁），所述原因雖有不同，惟均難憑此逕
      自認定被告係竊盜犯行畏罪始離去雇主家中。佐以，被告
      遭緝獲後，員警並未在被告身上查獲任何失竊之財物，僅
      在其身上查有現金7,700元，而被告於逃逸在外期間，四
      處打工，做洗碗工、賣早餐等工作等情，亦據其自述在卷
      （見偵緝卷149頁），故其有收入來源而於遭查緝時持有
      現金，亦無事證佐認即係行竊所得之贓物。又被告護照放
      置處所，係告訴人於日前談話中無意間所透露，業據告訴
      人證述在卷，雖該處與失竊物品平日置放所在接近，然亦
      不得憑此推論被告取走護照之同時，將同房間內之現金、
      相機等財物一併取走。是以，被告縱於受雇期間將屆至之
      際即私行離去告訴人住處，此後行方未明，所為固不符與
      當初核准來臺工作目的，惟亦難憑此情狀證據推論其有本
      件竊盜行為，因惟恐犯行被揭發後遭追訴而畏罪潛逃。
五、綜上所述，本件依公訴人所提出之證據或所指出之證明方法
    ，其中告訴人指述並無相當間接事證予以補強，尚不足資為
    被告有罪之積極證據，在客觀上未達於通常一般人均不致有
    所懷疑之程度，而證明被告確有公訴意旨所指犯行。此外，
    復查無其他積極證據足資證明被告確有公訴人所指之竊盜犯
    行，揆諸首開說明，本件既無從為被告有罪之確信心證，犯
    罪即屬不能證明，自應為無罪之諭知。原審基此依審理結果
    所得而為被告無罪之喻知，經核於法並無違誤。
六、檢察官上訴意旨略稱：告訴人乙○○證述最後看到裝現金信
    封袋是被告已前往花蓮後，而被告在告訴人自花蓮回中華路
    住處前曾獨自居住在該址3天，並在告訴人回住處後翌日逃
    離該址，況告訴人及被告均表示該址過年間並無遭外人入侵
    狀況，故該段時間內除告訴人及家人外得接觸屋內財物者僅
    被告1人，縱告訴人未親見被告竊取財物，然此與個人財物
    在公共場所或不特定地點遭竊情況迴異，亦即可根據限縮時
    間及空間而特定竊取財物之對象，進而推論上開財物是遭被
    告所竊取，故告訴人指訴係合理推論並非單純臆測；原審判
    決將此情與一般被害人不知財物在何處遺失或遭竊情形相提
    並論，顯悖於一般人日常生活確信之經驗及論理法則等語。
    經查告訴人前往花蓮之3天期間，並非被告1人獨處於中華路
    住處，而係每天晚上均由告訴人之姊及姊夫陪同住於該處，
    且白天下午被告均外出至其他地點打掃，並不在家，並非如
    公訴人所述，此3天期間，係被告獨自1人全天均在家留守，
    此業據被告及告訴人於本院審理中供述明確，則公訴人認告
    訴人遺失現金期間，僅有被告1人在家，其論點即與事實不
    符，自不得據此推論，失竊時間僅有被告在場，當係是被告
    所偷竊，是公訴人上訴之上開理由，尚無從致本院得以確信
    被告確有上開竊盜之犯行，此外原判決就公訴人上訴所執理
    由取捨已多所論述及說明其憑以認定之依據，有如上述，公
    訴人上訴就原判決證據取捨自由判斷之審判職權之合法行使
    ，仍執以指摘原判決證據取捨及認定不當，其上訴非有理由
    ，應予駁回。
據上論斷，應依刑事訴訟法第368條，判決如主文。
本案經檢察官董怡臻到庭執行職務。
中    華    民    國    99    年    10    月    12    日
            刑事第十五庭  審判長法  官  沈宜生
                                法  官  吳炳桂
                                法  官  賴邦元
以上正本證明與原本無異。
不得上訴。
                                書記官  鄭信昱
中    華    民    國    99    年    10    月    12    日

司法院資訊處製作；財團法人民間司法改革基金會備份。
